臺灣高等法院臺南分院刑事判決　　　　96年度上訴字第1073號
上　訴　人　臺灣臺南地方法院檢察署檢察官
被　　　告　乙○○
上列上訴人因被告妨害自由等案件，不服臺灣臺南地方法院96年
度訴字第44號中華民國96年6月14日第一審判決（起訴案號：臺
灣臺南地方法院檢察署95年度偵字第17063號），提起上訴，本
院判決如下：
    主  文
上訴駁回。
    理  由
一、公訴意旨略以：民國94年7月22日下午3時許，被告乙○○與
    借款予甲○○而收取重利之李志強、陳沛瑄，共同基於剝奪
    他人行動自由之犯意聯絡，由被告乙○○駕駛車牌號碼
    8R-3073號自小客車，搭載李志強，在臺南縣新營市某不詳
    地點，先以鳴喇叭閃車燈之方式，攔阻甲○○與綽號「白目
    」之林聖文共乘之車牌號碼不詳之自小客車後，由李志強駕
    駛該不詳自小客車強押甲○○，隨同被告乙○○駕駛之上開
    自小客車共同前往陳沛瑄所經營之機車行，限制甲○○不得
    離開，而剝奪其行動自由；被告乙○○、李志強、及陳沛瑄
    另基於恐嚇危害安全之犯意聯絡，於同日下午3時許，在陳
    沛瑄上址店內，由被告李志強拉扯甲○○之頭髮，作勢要毆
    打甲○○，並恫嚇稱：若不償還渠等借款，則要其死得很難
    看等語，致甲○○心生畏懼而危害於安全，乃以電話告知其
    堂姐卓明珠協助籌款，而被告乙○○、李志強、及陳沛瑄知
    悉得以向卓明珠取款後，復承接上開剝奪他人行動自由之共
    同犯意聯絡，由被告乙○○駕駛上開自小客車搭載陳沛瑄、
    李志強強押甲○○前往上開約定地點，並限制甲○○不得離
    開而剝奪甲○○之行動自由，因認被告乙○○與李志強共同
    涉犯刑法第302條第1項之剝奪他人行動自由，及第305條之
    恐嚇安全等罪嫌。
二、公訴人認被告乙○○與李志強有上開罪嫌之犯意聯絡及行為
    分擔，無非係因被告乙○○以自用小客車搭載李志強攔阻被
    害人甲○○之座車，並隨同李志強到機車行，及臺北市萬美
    郵局取款，有犯罪之不確定故意為論據。訊據被告乙○○固
    不否認開車搭載被告李志強在臺南縣新營市巧遇甲○○，並
    自行開車隨同甲○○座車到機車行，嗣又將案外人陳沛瑄、
    李志強、以及甲○○等人由臺南載到臺北「萬美郵局」，但
    堅詞否認與被告李志強有共同剝奪他人行動自由之犯意聯絡
    ，辯稱：伊鳴喇叭示意後，甲○○之座車即自行停車，又因
    開車搭載被告李志強同行，道義上不應任留其一人，因而隨
    李志強同往機車行，至開車到臺北，則係受陳沛瑄之請託等
    語。
三、按犯罪事實應依證據認定之，無證據不得認定犯罪事實；不
    能證明被告犯罪者，應諭知無罪之判決，刑事訴訟法第154
    條第2項、第301條第1項分別定有明文。又檢察官就被告犯
    罪事實，應負舉證責任，並指出證明之方法；檢察官對於起
    訴之犯罪事實，應負提出證據及說服之實質舉證責任。倘其
    所提出之證據，不足為被告有罪之積極證明，或其指出證明
    之方法，無從說服法院以形成被告有罪之心證，基於無罪推
    定之原則，自應為被告無罪判決之諭知，有最高法院92年台
    上字第128號判例要旨可資參照。
四、經查：
(一)被告並無攔阻甲○○座車及強押甲○○至機車行之犯行：
  　經查，該日甲○○座車為證人林聖文駕駛，該車是否遭被告
    黃志成等人攔阻，林聖文應知之甚明，經證人林聖文於原審
    到庭證述：是被告乙○○對他鳴喇叭、閃大燈，因察覺有人
    要找他，才將車子停路邊（見原審96年5月31日審理筆錄第
    15、18頁）等語可稽，從而甲○○座車停車，非因李志強之
    強行攔阻，而係被告乙○○以鳴喇叭及閃大燈之行車慣例，
    向甲○○之座車示意，甲○○座車乃主動靠邊停車，堪以認
    定，又關於停車後之情形亦據證人甲○○於原審審理時證稱
    ：座車停車後，曾下車了解情況，復行上車，上車後想下車
    ，但車門被李志強擋住，伊認為李志強的動作是不讓伊下車
    ，且李志強年輕氣盛，說話大聲，如果不跟他們去也不可能
    ，因欠債，自己感到害怕，覺得會被留下來，也感覺會被打
    ，但事實上沒有被打…李志強沒有強押伊上車，但語氣有那
    個意思等語（同前審理筆錄第5、12、13頁），可知被告或
    同案被告李志強並未有任何強押甲○○上車之行為，且嗣後
    經證人林聖文之同意而駕駛甲○○之座車之人係同案被告李
    志強一節，亦據林聖文證述：李志強說要去機車行談債務，
    因為我不知道機車行在哪裡，我就叫李志強開車等語（同前
    審理筆錄第16頁）可稽，亦即被告自甲○○座車停車至前往
    機車行，皆未與甲○○有所接觸或對之為其他非法之行為等
    情，足堪認定，佐以李志強、乙○○並非蓄意至甲○○處索
    債，係巧遇甲○○座車，被告乙○○難與李志強有強押甲○
    ○之事前犯意聯絡；且李志強此部份行為亦經原審判決認定
    未構成妨害自由確定在案，從而公訴人指訴被告攔阻甲○○
    座車及強押甲○○至機車行部分，尚乏確證，不能證明被告
    此部分之犯行。
(二)被告並未與同案被告李志強共同於機車行內剝奪甲○○之行
    動自由，亦未令甲○○一起北上取款，限制其行動之剝奪他
    人行動自由犯行：
  (1)經查，同案被告李志強固據原審法院以非法剝奪甲○○自由
    犯行部分為由而予論罪科刑確定，然被告以上開情詞置辯，
    是本件應予審究者厥為被告與同案被告李志強間就上開犯行
    是否具有犯意聯絡及行為分擔？茲查：
  證人即被害人甲○○於原審審理時結證稱：「。…乙○○沒
    有對我不禮貌，機車行時乙○○應該就知道我們的債務糾紛
    ，…乙○○應該有聽到我們在機車行說的，我有聽到乙○○
    勸我要趕快籌錢比較要緊，我認為這是他的好意乙○○在全
    案中均沒有對我說不客氣的話，…」（原審卷第64至65頁、
    第68至73頁），衡情其對於同案被告李志強或與同案被告李
    志強一同對其剝奪行動自由之人應已心生不滿，自無可能反
    為有利於共同加害者之證詞，且亦無可能與被告就本案案情
    有所勾串，是其為上開證詞之真誠性自無可疑，堪以採信。
    又證人即在場人林聖文於原審證稱「在機車行之期間乙○○
    沒有對甲○○不禮貌，乙○○沒有參與李志強與甲○○之債
    務問題。…」等語（原審卷第74至79頁），而由上開證詞以
    觀，被告於94年7月22日固與同案被告李志強與被害人甲○
    ○一同前往機車行，然在機車行期間，被告均未有任何行為
    、言詞顯示介入同案被告李志強與證人甲○○間之債務關係
    ，參以甲○○既未積欠被告乙○○任何債務，被告乙○○亦
    無剝奪甲○○行動自由之動機，況被告乙○○始終未對於甲
    ○○有恫嚇或強制之行為；另參酌甲○○親耳聽聞陳沛瑄向
    被告乙○○借車（同前審理筆錄第11頁）之證言，被告乙○
    ○辯稱到機車行及臺北萬美郵局，均係分別受李志強及陳沛
    瑄之請託，應堪信實。
  刑法第13條第1項及第2項規定之確定故意及不確定故意，二
    者有別，前者係指對於行為之客體及結果之發生，皆有確定
    之認識，並促使其發生；而後者則指行為者對於行為之客體
    或結果之發生，並無確定之認識，但若其發生，亦與其本意
    不相違背。共同正犯間既有犯意聯絡，則其故意之態樣應屬
    相同，無從分別基於確定故意與不確定故意為之（最高法院
    95年度台上字第2795號判決要旨參照）。經查同案被告李志
    強為索債，以非法之方法剝奪甲○○之行動自由，對其妨害
    自由行為之客體及結果之發生固有確定之認識，然如前述，
    被告乙○○雖在場但無任何妨害自由犯行，公訴人自不得僅
    以被告乙○○僅係受人之託在場，即遽認其有不確定之犯罪
    故意，進而認定與同案被告李志強同為共同正犯，公訴人之
    論述實不足為被告乙○○有罪之積極證明，無從說服法院以
    形成有罪之心證。
  (2)綜上，被告乙○○既無以非法方法剝奪甲○○行動自由之客
    觀事實，又無與李志強有犯罪故意之犯意聯絡，參照前揭法
    條規定及判例要旨，自應為無罪之諭知。
五、至檢察官上訴意旨略以：被告為駕車搭載同案被告李志強強
    押被害人前往台北之人，其所為已屬妨害自由之構成要件行
    為，況被告亦曾目睹被害人在機車行內遭同案被告李志強恐
    嚇等行為，從而可知被告對同案被告李志強從事之剝奪甲○
    ○行動自由犯行應有認知，自有妨害之故意，且被告與同案
    被告李志強亦有另案共犯妨害自由犯行云云，惟為被告所否
    認，是本院綜合上開被告之供述與證人之證述情節相互參酌
    以觀，無法遽為認定被告對於同案被告李志強之妨害自由犯
    行有主觀上之犯意聯絡或客觀上之行為分擔，已如前述，檢
    察官上訴並未提出其他證據，本件檢察官所提出之上開證據
    暨相關推論，均不足以使本院形成被告確有妨害自由犯行之
    確信，而仍有合理之可疑存在，至被告與李志強另涉他案犯
    行則屬強盜犯行，其態樣與本案尚屬有別，亦無法遽為認定
    被告同有本件犯行，檢察官徒以被告於94年7月22日駕車搭
    載同案被告李志強偕同被害人甲○○至機車行，進而同車前
    往台北取款，即推斷被告同有妨害自由犯行云云，尚嫌速斷
    。
六、綜上所述，本件檢察官所提出之證據暨相關推論，經本院調
    查證據結果，不足以使本院形成被告確有上開妨害自由犯行
    之確信，此外，復查無其他積極證據足資證明被告犯罪，揆
    諸首開說明，被告犯罪尚屬不能證明，原審認為不能證明被
    告犯罪，諭知被告無罪之判決。本院核其認事用法均無不當
    。檢察官上訴意旨所指摘各節，經查亦非有據，已如前述，
    是檢察官上訴，為無理由，應予駁回。
七、據上論結，應依刑事訴訟法第368條，判決如主文。
本案經檢察官羅清溪到庭執行職務。
中　　華　　民　　國　　96　　年　　11　　月　　6 　　日
                  刑事第四庭    審判長法　官 吳志誠
                                      法　官 陳珍如
                                      法　官 羅心芳
以上正本證明與原本無異。
檢察官如不服本判決應於收受本判決後十日內向本院提出上訴書
，其未敘述上訴理由者並得於提起上訴後十日內向本院補提理由
書。
  　　　　　　　　　　　　　　　　　　書記官 蔡振豐
中　　華　　民　　國　　96　　年　　11　　月　　6 　　日
